【裁判字號】    98,訴,224
【裁判日期】    990412
【裁判案由】    拆屋還地
【裁判全文】
臺灣臺中地方法院民事判決  98年度訴字第224號
原      告  國立豐原高級商業職業學校
法定代理人  甲○○
訴訟代理人  常照倫  律師
複  代理人  徐祐偉  律師
被      告  乙○○○○○
法定代理人  丙○○
訴訟代理人  洪塗生  律師
複  代理人  吳念恒  律師
上列當事人間拆屋還地事件，本院於民國99年3月29日辯論終結
，判決如下：
    主      文
被告應將坐落臺中縣豐原市○○段第753-1地號土地上如附圖所
示暫編號753-A002（面積為4.41平方公尺）、暫編號753-A002
（面積為4.41平方公尺）、暫編號753-A003（面積為3.04平方公
尺）、暫編號753-A004（面積為7.21平方公尺）、暫編號753-
A005（面積為0.01平方公尺）及同段755地號土地上如附圖所示
暫編號755-A001（面積為17.61平方公尺）之地上物拆除，並將
上開土地返還予原告。
被告應給付原告新臺幣壹拾玖萬肆仟玖佰柒拾陸元及自民國九十
八年六月二日起至清償日止，按年息百分之五計算之利息。
被告應自九十八年六月二日起至返還第一項所示土地之日止，按
月給付原告新臺幣仟貳佰伍拾元。
原告其餘之訴駁回。
訴訟費用由被告負擔五分之四，餘由原告負擔。
本判決於原告以新臺幣陸拾捌萬元供擔保後，得假執行。但被告
如以新臺幣貳佰零肆萬伍仟貳佰肆拾壹元為原告預供擔保，得免
為假執行。
原告其餘假執行聲請駁回。
    事實及理由
一、原告起訴主張：坐落臺中縣豐原市○○段第753-1地號土地(
    下稱系爭土地1)及同段第755地號土地（下稱系爭土地2 ）
    為國有土地，原告為管理機關。被告所有建物及廣告看板，
    無權占有系爭土地1如附圖所示暫編號753-A002（面積為
    4.41平方公尺）、暫編號753-A002（面積為4.41平方公尺）
    、暫編號753-A003（面積為3.04平方公尺）、暫編號
    753-A004（面積為7.21平方公尺）、暫編號753-A005（面積
    為0.01平方公尺），合計14. 67平方公尺及系爭土地2如附
    圖所示暫編號755-A001（面積為17.61平方公尺）。又被告
    無正當權源占用原告土地，因而受有相當於租金之利益，並
    致原告受有相當於租金之損害。依系爭土地1、2申報地價總
    價年息10%及被告於系爭土地2興建大型廣告看板，供不特定
    第三人承租張貼廣告，每月收益新臺幣(下同)19000元計算
    ，則被告應給付起訴前5年之損害金為0000000元，及自起訴
    狀繕本送達翌日起至返還占用原告土地之日止，按月應給付
    原告23062元，爰本於民法第767條、第179條、第181條之法
    律關係，請求(一)被告應將系爭土地1上如附圖所示暫編號
    753-A002（面積為4.41平方公尺）、暫編號753-A002（面積
    為4.41平方公尺）、暫編號753-A003（面積為3.04平方公尺
    ）、暫編號753-A004（面積為7.21平方公尺）、暫編號753-
    A005（面積為0.01平方公尺）及同段755地號土地上如附圖
    所示暫編號755-A001（面積為17.61平方公尺）之地上物拆
    除，並將占用土地返還予原告。(二)被告應給付原告0000000
    元，及自起訴狀繕本送達翌日起至清償日止，按年息5%計算
    之利息。(三)被告應自起訴狀繕本送達翌日起至返還占用原告
    土地之日止，按月給付原告23062元。
二、被告則以：(一)系爭土地1如附圖所示暫編號753-A002（面積
    為4.41平方公尺）、暫編號753-A002（面積為4.41平方公尺
    ）、暫編號753-A003（面積為3.04平方公尺）、暫編號753-
    A004（面積為7.21平方公尺）、暫編號753-A005（面積為0.
    01平方公尺）及系爭土地2如附圖所示暫編號755-A001（面
    積為17.61平方公尺）之地上物均為信眾自動自發興建，且
    平時亦為里民及信眾所使用，被告並非上開地上物之原始起
    造人，亦無事實上之處分權。(二)附圖所示地上物存在已久，
    且於原告先築起圍牆後，信眾方依據其圍牆範圍內搭建，原
    告自始對於附圖所示地上物即有所知，亦從未表示異議。又
    系爭土地1、2為原告學校周圍之畸零地，存在與否對原告而
    言可謂可有可無，原告從未過聞或重視；反之，附圖所示地
    上物係供里民、信眾使用，原告拆除地上物將占用土地收回
    ，除嚴重影響其餘建物之安全外，亦造成里民、信眾之不便
    ，甚至形成學校與當地居民之隔閡與衝突，衡量原告因行使
    權利所得之利益極少，及致被告及社會、法院資源所受之損
    失與浪費，應屬權利濫用。(三)系爭土地1、2均屬原告學校旁
    之畸零地，土地利用價值不高，而廣告看版亦非全部位在原
    告管理之土地上，原告依系爭土地1、2申報地價總價年息10
    %及廣告看板租金收益計算不當得利之損害金，應有誤會等
    語置辯，請求駁回原告之訴及假執行之聲請，並陳明如受不
    利判決，願供擔保，請准宣告免為假執行。
三、原告主張系爭土地1、2為國有土地，原告為管理機關，業據
    其提出系爭土地1、2土地登記第二類謄本、地籍圖謄本等件
    為證；而經本院會同兩造到場勘驗，及囑託臺中縣豐原市地
    政事務所鑑定結果，系爭土地1如附圖所示暫編號753-A002
    （面積為4.41 平方公尺）、暫編號753-A002（面積為4.41
    平方公尺）、暫編號753-A003（面積為3.04平方公尺）、暫
    編號753-A004（面積為7.21平方公尺）、暫編號753-A005（
    面積為0.01平方公尺）及系爭土地2如附圖所示暫編號755-A
    001（面積為17.61平方公尺）確有廣告看板等地上物占用，
    有勘驗筆錄及臺中縣豐原地政事務所98年5月4日豐地測字第
    0980004160號函附土地複丈成果圖附卷可參，此情復為被告
    所不爭執，此部分事實，堪信為真實。至原告主張上開廣告
    看板等地上物為被告所有，被告無正當權源占用原告土地，
    因而受有相當於租金之利益，則為被告所否認，並以前詞置
    辯。經查，
  (一)原告主張系爭土地1如附圖所示暫編號753-A002（面積為4.
    41平方公尺）、暫編號753-A002（面積為4.41平方公尺）暫
    編號753-A003（面積為3.04平方公尺）、暫編號753-A004（
    面積為7.21平方公尺）、暫編號753-A005（面積為0.01平方
    公尺）及系爭土地2如附圖所示暫編號755-A001（面積為17
    .61平方公尺）廣告看板等地上物為被告所有之事實，業經
    其提出照片等件為證，此情復經證人即東勢里里長張昭雄於
    99年1月20日本院勘驗時證述屬實；而被告所提出之租賃契
    約書亦已明載，出租人為：「乙○○○○○管理委員」，地
    點為：「乙○○○○○位於豐原市○○○路與中山路口之廣
    告定點，看板鐵架」，是被告抗辯系爭土地1、2上廣告看板
    等地上物非其所有云云，不足採信。
  (二)又系爭土地1如附圖所示暫編號753-A002（面積為4.41平方
    公尺）地上物為長青會之一層建物磚造烤漆板，暫編號753-
    A003（面積為3.04平方公尺）地上物為長青會內水泥地，暫
    編號753-A004（面積為7.21平方公尺）地上物為福德祠之一
    層建物鋼骨烤漆板造，暫編號753-A005（面積為0.01平方公
    尺）為福德祠之水泥地，系爭土地2如附圖所示暫編號755-A
    001（面積為17.61平方公尺）為福德祠之一層建物鋼骨烤漆
    板造(含廣告看板)，有勘驗筆錄、臺中縣豐原市地政事務所
    98年5月4日豐地測字第0980004160號函附土地複丈成果圖及
    原告所提出之照片在卷可稽，是原告請求被告拆除上開地上
    物，並無礙於福德祠之整體，反可提供福德祠所需日照、通
    風、採光、防火等功能，與公共安全、公共衛生及市容觀瞻
    等公共利益有關，是原告請求被告將系爭土地1、2上廣告看
    板等地上物拆除，以回復原告土地原狀，即難謂有權利濫用
    之情事。
  (三)另依原告所提出之照片所示，被告設立之廣告看板基柱，並
    非全數位在原告，是原告以被告設立廣告看板租金收益計算
    不當得利之損害金，即屬有誤。而城市地方房屋之租金，以
    不超過土地及其建築物申報總價額年息百分之十為限，上開
    規定於租用基地建築房屋準用之，土地法第79條第1項、第
    105條分別定有明文。無權占有他人土地，可能獲得相當於
    租金之利益為社會通常之觀念，而無權佔用人所獲得相當於
    租金之利益，其租金額之多寡，除以基地申報地價為基礎外
    ，尚須斟酌基地之位置，工商業繁榮之程度，承租人利用基
    地之經濟價值及所受利益等項，並與鄰地租金相比較，以為
    決定，並非必達申報總地價年息百分之十最高額，有最高法
    院61年臺上字第1695號、68年臺上字第3071號判例可參。本
    院審酌系爭土地1、2地理環境位處臺中縣豐原市區之交通要
    衢，附近商業交易熱絡、市況十分繁華、生活機能極佳，被
    告利用系爭土地1、2之經濟價值與所得利益不少，認以系爭
    土地1、2申報地價按年息8%為計算被告不當得利之標準，是
    為適當。而依原告所提出之地價第二類謄本所示，系爭土地
    1 、2 92年度迄今分別為12700元/平方公尺及17100元/平方
    公尺，故原告就被告無權占用系爭土地1、2部分，請求被告
    給付起訴前5年之損害金為194976元「計算式：（14.67平方
    公尺×12700元/平方公尺＋17.61平方公尺×17100元/平方
    公尺×8%×5年＝194976元」及自起訴狀繕本送達翌日即98
    年6月2日起至清償日止，按法定利率即年息百分之五計算之
    利息，暨自98年6月2日起至返還占用原告土地之日止，按月
    給付原告3250元「計算式：194976元÷5年÷12月＝3250元
    （元以下四捨五入）」。
四、綜上所述，系爭土地1、2上廣告看板等地上物為被告所有，
    原告本於國有土地管理機關之地位，依民法第767條之法律
    關係，請求被告將系爭土地1上如附圖所示暫編號753-A002
   （面積為4.41平方公尺）、暫編號753-A002（面積為4.41平
    方公尺）、暫編號753-A003（面積為3.04平方公尺）、暫編
    號753-A004（面積為7.21平方公尺）、暫編號753- A005（
    面積為0.01平方公尺）及系爭土地2上如附圖所示暫編號755
    -A001（面積為17.61平方公尺）之地上物拆除，並將上開土
    地返還予原告；暨依不當得利之法律關係，請求被告給付19
    4976元，及自起訴狀繕本送達翌日即98年6月2日起至返還土
    地日止，按年息5%計算之利息，並自98年6月2日起至返還占
    用土地之日止，按月給付3250元，為有理由，應予准許，逾
    此範圍請求為無理由，應予駁回。
五、兩造均陳明願供擔保，請准宣告假執行或免為假執行，於原
    告勝訴部分，核無不合，應予准許，爰分別酌定相當之擔保
    金額宣告之。至原告其餘假執行聲請，因訴之駁回，失所依
    據，應予駁回。
六、本件事證已臻明確，兩造所為其他攻擊防禦方法及主張，於
    事實認定及判決結果不生影響，爰不逐一審究，末此敘明。
七、訴訟費用負擔之依據：民事訴訟法第79條、第390條第2項、
    第392條。
中    華    民    國    99    年    4     月    12    日
                  民事第一庭  法  官  劉正中
以上為正本係照原本作成。
如對本判決上訴，須於判決送達後20日內向本院提出上訴狀（須
附繕本）。
中    華    民    國    99    年    4     月    12    日
                              書記官

司法院資訊處製作；財團法人民間司法改革基金會備份。
